臺灣雲林地方法院刑事判決　　　　　　　 96年度訴字第268號
公　訴　人　臺灣雲林地方法院檢察署檢察官
被　　　告　甲○○
選任辯護人　王英傑律師
上列被告因偽造文書等案件，經檢察官提起公訴（95年度偵字第
4827號），本院判決如下：
    主  文
甲○○共同未指定犯人，而向該管公務員誣告犯罪，處拘役參拾
日，如易科罰金，以新臺幣壹仟元折算壹日；又共同行使偽造國
民身分證以供申請護照，足以生損害於公眾，處有期徒刑肆月，
如易科罰金，以新臺幣壹仟元折算壹日，偽造之「甲○○」國民
身份證壹枚沒收。均緩刑貳年，並應自本判決確定之日起壹個月
內，向公庫支付新臺幣貳萬元。
被訴行使使公務員登載不實事項於公文書部分無罪。
    事  實
一、甲○○於民國95年6 月底某日，經友人葉妙琦（業經另案判
    刑確定）告知其若協助不詳姓名、年籍、綽號「忠哥」之成
    年男子（下稱「忠哥」）持他人照片申請國民身分證，供辦
    理護照遺失補發成功，將可獲得新臺幣（下同）3 萬元之報
    酬，葉妙琦則可獲得1 萬元之報酬乙事，而甲○○因缺錢花
    用，遂於同年7 月10日下午1 、2 時許，在其室友李靜芳（
    另案偵查中）於台南市○○路17號所開設之「摩比通訊行」
    內，同意充當申請護照之人頭，並經葉妙琦與「忠哥」聯繫
    後，甲○○即與「忠哥」、葉妙琦、李靜芳等人共同基於未
    指定犯人誣告及行使偽造國民身分證以供申請護照等犯意聯
    絡，由甲○○於同日下午5 時許，在其與李靜芳位於台南市
    ○區○○路2 段26號5 樓之11之住處，將其原來之護照交給
    李靜芳，由李靜芳於同日晚上10時許，在台南市○○路後火
    車站交給「忠哥」，甲○○再於同年月11日上午8 、9 時許
    ，前往台南市警察局第一分局，謊報其護照於當天在台南市
    ○○○路國賓影城門口，因置於機車置物箱內之皮包遭竊而
    一併失竊，並填具「中華民國護照遺失作廢申報表」，而未
    指定犯人，向有偵查犯罪權限之公務員誣告他人涉犯竊盜罪
    嫌。「忠哥」復於同日晚上7 時許，至「摩比通訊行」，將
    不詳姓名、年籍之成年女子之照片4 張交付李靜芳，由李靜
    芳於同年月12日凌晨0 時許，在台南市○○○路好樂迪KTV
    內，將其中2 張照片交予甲○○，並陪同甲○○於同日上午
    ，持上開照片，前往雲林縣水林鄉戶政事務所，申請換發新
    式國民身分證，經水林鄉戶政事務所不知情之承辦公務員為
    實質審查後，誤認上開照片中之不詳女子為甲○○本人，因
    而製作印有該不詳女子照片及甲○○身分資料之偽造國民身
    分證1 枚，並核發予甲○○，足以生損害於戶政機關對戶籍
    資料管理之正確性。而甲○○取得上開偽造國民身分證後即
    交由李靜芳轉交「忠哥」，再由「忠哥」交由不知情之旅行
    社業者，於同年月13日，持至外交部領事事務局高雄辦事處
    ，以護照遺失為由，申請補發護照而行使之，足以生損害於
    外交部對於護照核發管理之正確性。嗣經外交部領事事務局
    高雄辦事處承辦公務員查覺有異，向水林鄉戶政事務所調取
    甲○○之國民身分證申請書影本，始悉上情。甲○○則於其
    所誣告之案件裁判確定前即自白上開犯行。
二、案經雲林縣警察局北港分局報告臺灣雲林地方法院檢察署檢
    察官偵查起訴。
    理  由
甲、程序部分
壹、按被告以外之人於審判外之陳述，雖不符前4 條之規定，而
    經當事人於審判程序同意作為證據，法院審酌該言詞陳述或
    書面陳述作成時之情況，認為適當者，亦得為證據，刑事訴
    訟法第159 條之5 第1 項定有明文。其立法意旨在於傳聞證
    據未經當事人之反對詰問予以核實，原則上先予排除。惟若
    當事人已放棄反對詰問權，於審判程序中表明同意該等傳聞
    證據可作為證據，基於尊重當事人對傳聞證據之處分權，及
    證據資料愈豐富，愈有助於真實發見之理念，且強化言詞辯
    論主義，使訴訟程序得以順暢進行，上開傳聞證據亦均具有
    證據能力。經查，被告甲○○、辯護人及檢察官就本院所引
    用下列被告以外之人於審判外之陳述，於審判程序均同意作
    為證據，且本院審酌此等證據資料作成時之情況，均無不法
    之情事，且與待證事實具有關聯性，認為適宜作為本案之證
    據，故均有證據能力，合先敘明。
乙、實體部分
壹、有罪部分
一、上揭犯罪事實，業據被告於警詢、偵訊及本院審理中均坦承
    不諱，核與共犯李靜芳、葉妙琦於警詢及偵訊中供述之情節
    大致相符，並有中華民國護照遺失作廢申報表影本、雲林縣
    水林鄉戶政事務所95年8 月4 日雲水戶字第0950001364號函
    暨所附94年全面換發國民身分證申請書影本、外交部領事事
    務局高雄辦事處致水林鄉戶政事務所之傳真影本、中華民國
    普通護照申請書影本、被告致水林鄉戶政事務所之陳述書影
    本各1 份附卷可稽，足認被告前揭自白與事實相符，應堪採
    為被告有罪之證據，本案事證明確，被告犯行堪以認定。
二、核被告所為，係犯刑法第171 條第1 項之未指定犯人誣告罪
    及護照條例第23條第2 項、第1 項之行使偽造國民身分證以
    供申請護照罪。公訴意旨漏未斟酌被告係以他人照片，利用
    戶政機關不知情之承辦公務員偽造國民身分證，並持以行使
    供申請護照，而認被告係犯護照條例第23條第3 項之將國民
    身分證交付他人以供冒名申請護照罪嫌，尚有未洽，惟其基
    本事實同一，本院自應併予審理，並變更其起訴法條。又被
    告上開行使偽造國民身分證以供申請護照之行為，雖亦合於
    刑法第216 條、第212 條之行使偽造特種文書罪之構成要件
    ，而與護照條例第23條第2 項、第1 項之行使偽造國民身分
    證以供申請護照罪間，具有法規競合關係，惟上開護照條例
    所定之罪係專就行使偽造國民身分證以供申請護照所設之特
    別規範，依特別法優於普通法之原則，應僅適用護照條例第
    23條第2 項、第1 項之規定論處。再被告與「忠哥」、葉妙
    琦、李靜芳等人間，就上開犯行，均有犯意聯絡及行為分擔
    ，皆為共同正犯，公訴意旨漏未審酌葉妙琦及李靜芳同屬本
    案之共同正犯，尚有未洽。又被告利用戶政機關不知情之承
    辦公務員偽造國民身分證，及利用不知情之旅行社業者為其
    行使偽造國民身分證以供申請護照，均為間接正犯。其偽造
    國民身分證以供申請護照之低度行為，為行使偽造國民身分
    證以供申請護照之高度行為所吸收，不另論罪。另被告所犯
    上開未指定犯人誣告及行使偽造國民身分證以供申請護照等
    2 罪間，犯意各別，行為不同，應分論併罰。又被告至台南
    市第一分局報案後，於其所誣告之案件裁判確定前自白，所
    犯未指定犯人誣告罪部分，依刑法第172 條規定減輕其刑。
三、本院審酌被告因受友人之慫恿，而貪圖不法報酬，向警察機
    關謊報護照失竊，並利用不知情之戶政機關承辦公務員偽造
    國民身分證而據以申請補發護照，妨害戶政機關對於國民身
    分證以及外交部對於護照核發管理之正確性，惟念其犯後坦
    承犯行，並詳細供述犯罪過程以利偵查，犯後態度良好等一
    切情狀，分別量處如主文所示之刑，及均諭知易科罰金之折
    算標準。又查被告前未曾受有期徒刑以上刑之宣告，有臺灣
    高等法院被告前案紀錄表1 份在卷可憑，其因一時失慮，致
    罹刑章，經此偵、審程序，並命被告向公庫支付一定之金額
    ，即足使被告知所警惕，信無再犯之虞，因認所宣告之刑，
    以暫不執行為適當，爰宣告緩刑2 年，並命被告自本判決確
    定之日起1 個月內，向公庫支付如主文所示之金額，以啟自
    新。又偽造之「甲○○」國民身份證1 枚，雖未扣案，惟係
    被告所有，供犯罪所用之物，業據其供承在卷，且無證據證
    明業已滅失，爰依刑法第38條第1 項第2 款規定宣告沒收。
貳、無罪部分
一、公訴意旨另認：被告與「忠哥」共同基於行使使公務員登載
    不實事項於公文書之犯意聯絡，由被告持前開不詳女子之照
    片2 張，至水林鄉戶政事務所，申請換發新式國民身分證，
    使水林鄉戶政事務所不知情之承辦公務員將黏貼有該不實照
    片之換發國民身分證申請書收件後，登載於職務上所掌之戶
    籍電腦資料上，並依申請換發印有該不詳女子照片之不實「
    甲○○」國民身分證予被告，足以生損害於戶政機關對戶籍
    資料管理之正確性，而被告取得上開不實國民身分證後，即
    經由李靜芳轉交「忠哥」，再由「忠哥」或不詳人士持向外
    交部領事事務局高雄辦事處，以護照遺失為由申請補發護照
    而行使之，因認被告此部分另涉犯刑法第216 條、第214 條
    之行使使公務員登載不實事項於公文書罪嫌，且與前揭有罪
    部分應分論併罰等語。
二、按刑法第214 條所謂使公務員登載不實事項於公文書罪，須
    一經他人之聲明或申報，公務員即有登載之義務，並依其所
    為之聲明或申報予以登載，而屬不實之事項者，始足構成，
    若其所為聲明或申報，公務員尚須為實質之審查，以判斷其
    真實與否，始得為一定之記載者，即非本罪所稱之使公務員
    登載不實。上訴人等以偽造之杜賣證書提出法院，不過以此
    提供為有利於己之證據資料，至其採信與否，尚有待於法院
    之判斷，殊不能將之與「使公務員登載不實」同視，最高法
    院73年台上字第1710號著有判例可資參照。經查，內政部為
    辦理94年全面換發國民身分證及加強管理換證作業流程，曾
    頒訂94年全面換發國民身分證作業程序執行計畫，此有該執
    行計畫在卷可查，而依該執行計畫八換證作業(三)戶政事務所
    部分6.受理換證(2)及(4)分別規定：「受理人員受理換證時，
    應核對換證索引名冊、換證申請書個人基本資料、舊證、人
    貌及所繳交之相片無誤後，即行將相片黏貼於換證申請書並
    請申請人於換證申請書蓋章（可由申請人簽名）」、「當事
    人舊證之相片如無法辨識人貌時，得請當事人另提貼有相片
    之證件核對人貌，人貌如仍有疑義時，應予查證，必要時核
    對口卡或檔存相片資料」等語，足見戶政事務所承辦公務員
    對於申請人申請換發新式國民身分證時所繳交之照片是否為
    本人之照片，有無偽冒之情事，應有實質審查之義務，則本
    案水林鄉戶政事務所承辦公務員雖未予詳查被告所繳交之不
    詳女子之照片非其本人之照片，而誤發印有該不詳女子照片
    及被告身分資料之國民身分證予被告，依前揭判例意旨，被
    告所為自不構成刑法第214 條之使公務員登載不實事項於公
    文書罪，其持該不實之國民身分證申請補發護照，亦不構成
    刑法第216 條、第214 條之行使使公務員登載不實事項於公
    文書罪，公訴意旨認被告涉有此部分犯行，顯屬誤會，自應
    為被告此部分無罪之諭知。
據上論斷，應依刑事訴訟法第299 條第1 項前段、第300 條、第
301 條第1 項，護照條例第23條第2 項、第1 項，刑法第11條前
段、第28條、第171 條第1 項、第172 條、第41條第1 項、第74
條第1 項第1 款、第2 項第4 款、第38條第1 項第2 款，刑法施
行法第1 條之1 第1 項、第2 項前段，判決如主文。
本案經檢察官李明哲到庭執行職務
中　　華　　民　　國　　96　　年　　6 　　月　　21　　日
                  刑事第一庭    審判長法  官  紀文勝
                                      法  官  楊昱辰
                                      法  官  王雅苑
以上正本證明與原本無異。
如不服本判決，應於判決收受後10日內，向本院提出上訴狀（須
附繕本）。
                                      書記官  譚系媛
中　　華　　民　　國　　96　　年　　6 　　月　　22　　日
附錄本案論罪法條：
中華民國刑法第171 條第1 項
未指定犯人，而向該管公務員誣告犯罪者，處1 年以下有期徒刑
、拘役或3 百元以下罰金。
護照條例第23條
偽造、變造國民身分證以供申請護照，足以生損害於公眾或他人
者，處5 年以下有期徒刑、拘役或科或併科新臺幣50萬元以下之
罰金。
行使前項文書者，亦同。
將國民身分證交付他人或謊報遺失，以供冒名申請護照者，處5
年以下有期徒刑、拘役或科或併科新臺幣10萬元以下之罰金。
前項冒用名義者，亦同。
受託申請護照，明知第1 項至第4 項事實或偽造、變造或冒用之
照片，仍代申請者，處5 年以下有期徒刑、拘役或科或併科新臺
幣10萬元以下之罰金。
